【裁判字號】    99,上易,1588
【裁判日期】    990923
【裁判案由】    詐欺
【裁判全文】
                  臺灣高等法院刑事判決
                                    99年度上易字第1588號
上  訴  人  臺灣板橋地方法院檢察署檢察官
被      告  甲○○
上列上訴人因被告詐欺案件，不服臺灣板橋地方法院99年度簡上
字第162號，中華民國99年6月11日第一審判決（聲請簡易判決處
刑案號：臺灣板橋地方法院檢察署98年度偵字第31482號），提
起上訴，本院判決如下：
    主  文
原判決撤銷。
甲○○幫助意圖為自己不法之所有，以詐術使人將本人之物交付
，處拘役伍拾日，如易科罰金，以新臺幣壹仟元折算壹日。
    事  實
一、甲○○乃具相當社會生活經驗之人，明知現時社會有犯罪集
    團專門收集人頭帳戶用以犯罪，若將自己之金融機構帳戶存
    摺、金融卡（連同密碼）出售或提供他人使用，可能因此供
    不肖之人作為詐騙他人，使被害人將款項匯入後，再以該金
    融卡提領，甲○○竟基於幫助他人詐欺取財之犯意，於民國
    （下同）98年8月12日前不詳時間，在不詳地點，將其所開
    立玉山商業銀行永和分行帳號：000-000000 0000000號帳戶
    （下稱系爭帳戶）之存摺、金融卡及密碼提供予某真實姓名
    、年籍不詳之人使用。嗣該人所屬之詐騙集團成員即意圖為
    自己不法之所有，於98年8月12 日上午9時38分許致電乙○
    ○，佯稱其為警察，告知乙○○涉及一件詐欺案，因有某林
    姓犯罪嫌疑人稱，詐欺所得之款項匯至乙○○帳戶內等語，
    嗣再由另位成員致電乙○○自稱為劉文凱書記官，詐稱乙○
    ○若要證明清白必須領新臺幣（下同）十萬元現金至彰化地
    方法院檢察署出庭作證或將十萬元匯入系爭帳戶，嗣並傳真
    彰化地方法院檢察署文件二張以取信於乙○○，使乙○○因
    而陷於錯誤，而依該詐騙集團成員之指示，於同日上午11時
    57 分許，至玉山銀行木柵分行臨櫃匯款十萬元至系爭帳戶
    內。嗣乙○○查知有異，始發覺上情。
二、案經乙○○告訴，由臺北縣政府警察局永和分局報請臺灣板
    橋地方法院檢察署檢察官聲請簡易判決處刑。
    理  由
壹、程序部分：被告以外之人於審判外之言詞或書面陳述，除法
    律有規定者外，不得作為證據；被告以外之人於審判外之陳
    述，雖不符同法第159條之1至之4規定，而經當事人於審判
    程序同意作為證據，法院審酌該言詞陳述或書面陳述作成時
    之情況，認為適當者，亦得為證據。又當事人、代理人或辯
    護人於法院調查證據時，知有第159條第1項不得為證據之情
    形，而未於言詞辯論終結前聲明異議者，視為有前項之同意
    ，刑事訴訟法第159條第1項、第159條之5分別定有明文。本
    件檢察官及被告甲○○於原審及本院準備程序、審判程序中
    對於本案相關證人於偵查中之證述暨其他相關具傳聞性質之
    證據資料之證據能力，均未表示爭執，且迄於言詞辯論終結
    前亦未聲明異議。審酌本案證人之陳述及證據資料作成時之
    情況，核無違法取證或其他瑕疵，認為以之作為證據為適當
    ，以下所援用之證人於審判外之陳述及相關證據資料，自得
    做為證據。
貳、實體部分：
一、被告甲○○固坦承系爭帳戶為其親自開設，並持有該帳戶之
    存摺、提款卡等事實，惟堅詞否認涉有前揭幫助詐欺取財之
    犯行，辯稱：伊於98年7月間恰好搬家，可能在搬家途中不
    慎遺失，因系爭帳戶已無使用故未及早發覺，且伊係靚承生
    技有限公司（下稱靚承公司）之負責人，因本人及公司名下
    帳戶共有十多個，怕遺忘密碼，故將密碼記載在存摺內。伊
    迄銀行通知時才知系爭帳戶遭詐騙集團作為人頭帳戶使用，
    伊確實未提供帳戶予他人使用，亦無幫助詐欺取財之犯意云
    云。經查：
(一)、系爭帳戶為被告於97年6月16日所親自開立，並設定密碼，
    而被害人乙○○遭人以前揭方式詐騙後，將十萬元匯入系爭
    帳戶內，旋於當日即遭人以提款卡提領一空等事實，為被告
    所不爭執（見原審卷第33頁），核與被害人乙○○於警詢中
    所為之證述相符（見偵卷第頁13-14頁），並有上揭銀行帳
    戶之顧客資料表、存款戶約定書、存戶交易明細表及玉山銀
    行存摺憑條、被害人匯款之玉山銀行存款憑條、遭詐騙之偽
    造傳票、卷宗封面、法務部執行假扣押處分命令各一紙、被
    告系爭帳戶之開戶資料及存戶交易明細表各一份附卷可稽（
    見偵卷第15-18、20-26頁）。從而，前開被告開立之帳戶確
    已遭詐騙集團用以詐騙甚明。
(二)、被告雖辯以系爭帳戶可能係於搬家途中遺失而遭人檢拾用以
    詐騙，惟被告於偵查中稱；「（有無掛失？）我是在收到警
    察的通知後，才知道我的帳戶遺失了，所以在遺失當下我沒
    有去掛失。我後來回想，在之前我有收到自稱是銀行人員的
    來電通知，我說我會自己去問銀行，可是在打電話給銀行時
    ，都是通話中，所以我以為那通電話是詐騙集團。」（見偵
    卷第37頁）。被告於原審審理則稱：「（當時只有掉玉山銀
    行的存摺嗎？）應該不只玉山銀行，因為我有十幾個銀行的
    帳戶，到目前為止也沒有仔細的清查。因為我自己到底辦過
    哪些帳戶，我現在也記不清楚了。...化妝台的東西我們都
    放進透明的箱子，而且我有很多個包包，都放在箱子裡面，
    可能過程中不見了。（有無針對比較重要的東西特別包起來
    ，還是一起打包？）就跟別的東西一起打包，並沒有特別的
    針對某些東西仔細打包。」（見原審卷第31頁背面到第32頁
    ）。按存摺係個人理財工具使用之物，依日常生活經驗，係
    屬重要之物品，倘被告確有接獲銀行有關系爭帳戶之電話通
    知，則被告理應就此帳戶存摺是否仍在自己之持有中？是否
    有任何異狀等情，積極的詢問開戶銀行，豈有僅因銀行電話
    持續通話中，即未為進一步究明之理？被告所辯，系爭帳戶
    係於搬家時遺失，且後來曾接到自稱銀行人員之來電，並認
    其為詐騙集團，而未予理會云云，與常理不符，應屬係臨訟
    卸責之詞，不足採信。
(三)、又被告為靚承公司、秦瑜坊商行之負責人，此有高雄市政府
    營利事業登記證影本、臺北縣政府營利事業登記證影本各一
    紙在卷可稽（見偵卷第39、41頁）。被告擁有之銀行帳戶達
    被告既為有相當社會歷練、經驗之人，應知金融卡應與密碼
    分別保存，或將密碼牢記於心，不應任意在任何物體上標示
    或載明密碼，以免徒增款項遭人盜領、或帳戶遭詐騙集團利
    用之風險。而系爭帳戶既曾存有46萬多元之款項（見偵卷第
    23 頁，系爭帳戶存戶交易明細表）則被告更無將密碼書寫
    在銀行存摺上之理。另參酌被告於偵查時即自承：「系爭帳
    戶之密碼應該是『250118』還是『1216』，『250118』是我
    小孩生日，『1216』是我結婚的日子。」（見偵卷第37頁）
    ，足見該等密碼與被告之日常生活情況相關，當無不復記憶
    之情事發生，而一般ATM提款機必須連續輸入錯誤之密碼3次
    ，卡片始會被沒收，被告既係以生活周遭事物相關之數字為
    系爭帳戶之密碼，且常用以設定為密碼之數字僅有上開所示
    2 組，故縱使因久未使用系爭帳戶提款卡，而就其密碼所有
    遺忘，亦能於第二次嘗試密碼後，即得順利登入系爭帳戶，
    而無遭提款機沒收該卡片之可能。故被告實無將密碼書寫在
    系爭帳戶存摺中之必要，徒增遭他人盜領之風險。另觀諸系
    爭帳戶之存戶交易明細表可知，被告先後於98年5月5日、5
    月11日、5月26日、6月23日、6月29日、7月6日、7月7日、7
    月8日皆有交易往來之紀錄（見偵卷第23-26頁），故被告辯
    稱：「伊因很少使用該帳戶，怕忘記密碼，始將提款卡密碼
    寫在存摺後面。」（見偵卷第37頁），亦屬飾卸諉責之詞，
    不足採信。
(四)、又帳戶、提款卡若係申報失竊或遺失之物，則該帳戶即可能
    隨時被凍結，詐騙所得款項即無法領出，詐騙集團豈會輕易
    使用竊取或拾獲之存摺作為詐財轉帳之用？堪認被告係將帳
    戶存摺、提款卡等資料交予不詳姓名之人使用。而目前之新
    聞媒體，對於詐騙集團，經常利用收購之存款帳戶，作為詐
    欺他人財物工具之事例，已多所報導，被告為智慮成熟之成
    年人，對此自應知之甚詳，竟仍將前開金融帳戶存摺、提款
    卡連同密碼，交付予不詳年籍姓名之人，據以為作為詐騙之
    工具，堪認被告有幫助該詐騙集團詐欺之犯意。
(五)、綜上所述，本件事證明確，被告所辯並無可採，其犯行堪以
    認定。
二、按刑法上之幫助犯，係對於犯罪與正犯有共同之認識，而以
    幫助之意思，對於正犯資以助力，而未參與實施犯罪之行為
    者而言（參看最高法院75年臺上字第1509號、88年臺上字第
    1270號判決）。是以，如未參與實施犯罪構成要件之行為，
    且係出於幫助之意思提供助力，即屬幫助犯，而非共同正犯
    。被告提供上開帳戶予他人為詐欺取財之用，雖被告並未參
    與詐欺取財之構成要件行為，然被告係以幫助他人犯罪之意
    思，實施詐欺取財構成要件以外之行為。核被告所為，係幫
    助犯刑法第339條第1項詐欺取財罪。被告幫助他人犯上開詐
    欺取財之罪，依刑法第30條第2項之規定，按正犯之刑減輕
    之。
三、原審採信被告之辯解，而為其無罪之諭知，容有未洽，檢察
    官提起上訴，指摘原判決不當，為有理由，應由本院將原判
    決撤銷改判。審酌被告提供帳戶予他人實施詐騙行為，破壞
    社會治安並有礙金融秩序，助長犯罪歪風，增加追緝犯罪之
    困難及被告否認犯行之態度暨被告之素行等一切情狀，判決
    拘役五十日並諭知如易科罰金時，以一千元折算一日之標準
    。
據上論斷，應依刑事訴訟法第369條第1項前段、第364條、第299
條第1項前段，刑法第30條第2項、第339條第1項、第41條第1項
前段，刑法施行法第1條之1，判決如主文。
本案經檢察官鄭鑫宏到庭執行職務。
中    華    民    國    99    年    9     月    23    日
                  刑事第十五庭審判長法  官   沈宜生
                                    法  官   賴邦元
                                    法  官   林明俊
以上正本證明與原本無異。
不得上訴。
                                    書記官   蕭詩穎
中    華    民    國    99    年    9     月    23    日
附錄本案論罪科刑法條：
刑法第339條第1項
意圖為自己或第三人不法之所有，以詐術使人將本人或第三人之
物交付者，處5年以下有期徒刑、拘役或科或併科1千元以下罰金
。

司法院資訊處製作；財團法人民間司法改革基金會備份。
